臺北高等行政法院判決
　　　　　　　　　　　　　　　92年度訴字第03361號
　　　　　　　　　　　　　　　.
原　　　告　中國人壽保險股份有限公司
代　表　人　甲○○
訴訟代理人　賴盛星律師
複代理人　　程才芳律師
被　　　告　財政部臺北市國稅局
代　表　人　張盛和（局長）
上列當事人間因營利事業所得稅事件，原告不服財政部中華民國
92年5月26日台財訴字第0920017838號訴願決定，提起行政訴訟
，本院判決如下：
　　主  文
原告之訴駁回。
訴訟費用由原告負擔。
　　事  實
一、事實概要：原告民國83年度營利事業所得稅結算申報，列報
    尚未抵繳之扣繳稅額新台幣（下同）110,245,741元，經被
    告以原告係依財政部75年7月16日台財稅第7541416號函釋，
    按債券持有期間申報利息收入，卻將含前手利息之扣繳稅額
    併同申報扣抵應納稅額，乃否准認列其前手利息之扣繳稅款
    2,053,406元。原告不服，申請復查未獲變更，提起訴願，
    訴願決定以其訴願逾期，未予受理，因原告未再提起行政訴
    訟而告確定，原告並已繳納行政救濟確定應補徵之稅款在案
    。嗣原告於91年11月14日復就同一事項，主張類屬案件有經
    最高行政法院撤銷，另為適法之處分者，本件應為相同之處
    理，申請撤銷原處分，經被告函復否准。原告不服，提起訴
    願遭決定駁回，遂提起行政訴訟。
二、兩造聲明：
　(一)原告聲明：
    1.原處分及訴願決定均撤銷。
    2.被告應返還原告2,103,475元之溢繳稅款，並自90年9月21
      日起至被告填發收入退還書或國庫支票之日止，依90年9
      月21日郵政儲金儲業局之一年期定期存款利率按日加計之
      利息。
　(二)被告聲明：駁回原告之訴。
三、兩造之爭點：原告83年度營利事業所得稅結算申報，關於前
    手息扣繳稅款可否抵減應納稅額部分，於提起行政救濟確定
    後，原告可否以類似案件有經最高行政法院判決撤銷原處分
    者，主張前核稅處分適用法令錯誤，依稅捐稽徵法第28條規
    定申請退還稅款？
　(一)原告主張之理由：
    1.原告依稅捐稽徵法第28條之規定，請求退還溢繳之稅款，
      被告不得以原告前申請重新核定之處分業已確定為由，駁
      回原告請求：
      依行政法院（現改制為最高行政法院）60年判字第433
        號判決意旨，納稅義務人縱未於法定期間內就核定稅額
        申請復查或提出行政救濟，因申請退稅與不服核定之稅
        款，係屬二事，不影響納稅義務人依稅捐稽徵法第28條
        申請退還溢繳稅款之權利。
      依最高行政法院90年判字第231號、行政法院74年判字
        第1940號判決意旨，稅捐稽徵法第28條係法律明定對依
        法已不得提起行政救濟之行政處分，賦予納稅義務人得
        請求稽徵機關重新審查行政處分之適法性及正確性，進
        而予以申請人補救之程序，是納稅義務人對於已確定之
        案件，如有稅捐稽徵法第28條所定情形時，仍得依上開
        規定申請退還溢繳之稅款（包括利息），不得以該案件
        業已確定即認不得依稅捐稽徵法第28條之規定請求退還
        溢繳稅款。
    2.依稅捐稽徵法第28條之規定：「納稅義務人對於因適用法
      令錯誤或計算錯誤溢繳之稅款得自繳納之日起五年內提出
      具體證明，申請退還。逾期未申請者，不得再行申請。」
      如課稅處分所依據之法規釋示，有確屬違法之情形，已繳
      稅款之納稅義務人，自得依上開規定申請退還。而所謂適
      用法規顯有錯誤，依最高法院60年台再字第170號判例意
      旨：「民事訴訟法第四百九十六條第一項第一款所謂適用
      法規顯有錯誤者，係指確定判決所適用之法規顯然不合於
      法律規定，或與司法院現尚有效之大法官會議之解釋，或
      法院尚有效之判例顯然違反者而言。」是如原處分之內容
      有不合於法律規定，或與司法院現尚有效之大法官會議之
      解釋，或法院尚有效之判例顯然違反者，依上開判例意旨
      ，即屬適用法規顯有錯誤。被告以債券前手息不得列入抵
      繳應納稅額之認定，有適用法令錯誤之情形：
      司法院釋字第385號解釋：「憲法第十九條規定人民有
        依法律納稅之義務，固係指人民有依據法律所定納稅主
        體、稅目、稅率、納稅方法及納稅期間等項而負納稅義
        務之意，然課人民以繳納租稅之法律，於適用時，該法
        律所定之事項若為權利義務相關連者，本於法律適用之
        整體性及權利義務之平衡性，當不得任意割裂適用。」
        又「納稅義務人有左列各類所得者，應由扣繳義務人於
        給付時，依規定之扣繳率或扣繳辦法，扣取稅款，並依
        第九十二條規定繳納之：‧‧‧二、機關、團體、事業
        或執行業務所得者所給付之薪資、利息‧‧‧。」為所
        得稅法第88條所明定。故利息所得者，應由扣繳義務人
        於給付時，扣取稅款，並將所扣稅款向國庫繳納；又依
        同法第71條第1項前段、第99條及第100條之規定，扣繳
        稅款於結算申報時當可用以抵繳應納稅額，此為權利義
        務相關連之規定，不容割裂適用。原告83年度所持有之
        債券，因財政部64年9月4日台財稅第36440號函釋，遭
        強制課以系爭全部利息扣繳稅款之義務，而於結算申報
        時，被告竟以原告非實際之納稅義務人，否准以扣繳稅
        款抵繳應納稅額之權利，反採經濟事實，對於同一系爭
        所得，權利義務相關連之事項，為不同認定，顯然割裂
        適用法律，有違司法院釋字第385號解釋意旨。
      司法院釋字第420號解釋意旨：「涉及租稅事項之法律
        ，其解釋應本於租稅法律主義之精神，依各該法律之立
        法目的，衡酌經濟上之意義及實質課稅之公平原則為之
        。」上開解釋肯定實質課稅原則在稅法之適用，但亦闡
        明在適用上仍應嚴守租稅法律主義。又「納稅義務人應
        於每年二月二十日起至三月底止，填具結算申報書，向
        該管稽徵機關，申報其上一年度內構成綜合所得總額或
        營利事業收入總額之項目及數額，以及有關減免、扣除
        之事實，並應依其全年應納稅額減除暫繳稅額、尚未抵
        繳之扣繳稅額及可扣抵稅額，計算其應納之結算稅額，
        於申報前自行繳納。但短期票券利息所得之扣繳稅款，
        不得減除。」為行為時所得稅法第71條第1項所明定。
        故扣繳之稅款，除所得稅法第71條第1項但書所列舉或
        法律別有規定者外，可於結算申報時，抵繳應納稅額。
        則本於租稅法律主義之精神，扣繳稅款既為公法上明定
        納稅義務人之租稅抵稅權，除法律別有規定外，自不得
        以實質課稅為由，否准納稅義務人抵繳應納稅額。原告
        為付息時之債票持有人，依前開財政部64年函釋既為所
        得稅法第88條之納稅義務人，即非營利事業所得稅查核
        準則第90條第3款之「扣繳他人之所得稅款」，況所得
        稅法並無除外規定，自應可用以抵繳應納稅款。原處分
        以實質課稅為由，否准原告之租稅抵稅權，係添加法律
        所無之限制，違反租稅法律主義及司法院釋字第420號
        解釋，適用法規顯有錯誤。
    4.有關債券前手息之相關爭議，經最高行政法院於91年8月
      15日以91年判字第1482號判決要求國稅局應另作適法處分
      後，被告於92年1月與稅捐機關作出決定，業者與個人進
      行附買回交易，個人持有期間之融資利息支出，可讓業者
      列為費用，並扣抵其已申報之利息收入，國稅局亦不對個
      人追稅，國稅局則根據業者提出之帳證紀錄，重新核算票
      券金融業者應退或應補之所得稅，足見被告業已對債券前
      手息肯定金融業者得將之列為費用而扣抵其已申報之利息
      收入，被告自無理由拒絕退還原告溢繳之稅款。
　(二)被告主張之理由：
    被告未曾到庭，依其所提訴狀略為：
    1.按「納稅義務人對於因適用法令錯誤或計算錯誤溢繳之稅
      款，得自繳納之日起五年內提出具體證明，申請退還；逾
      期未申請者，不得再行申請。」為稅捐稽徵法第28條明文
      規定。而所謂「適用法令錯誤」之意旨，按民事訴訟法第
      496條第1項第1款規定，應以確定判決「違背法規或現存
      判例解釋」者為限，被告核定並未違背法規或現存判例、
      解釋，無稅捐稽徵法第28條之適用。
    2.原告所有債券利息依財政部75年7月16日台財稅第7541416
      號函釋，按債券持有期間，依債券之面值及利率計算利息
      收入246,828,451元，亦即係扣除前手之利息所得20,534,
      065元後，以餘額列報原告利息收入，惟於申報扣繳稅額
      時，卻將含前手息之扣繳稅額亦併同申報。被告原核定乃
      將系爭原告主張之前手利息20,534,065元相當之扣繳稅額
      部分2,053,406元，否准認列抵繳原告之應納稅款。
    3.原告主張被告違反司法院釋字第385號解釋意旨，原告83
      年度所持有之債券，已遭強制課以系爭全部利息扣繳稅款
      之義務，而於結算申報時，被告竟否准該扣繳稅款用以抵
      繳應納稅額之權利，對於同一系爭所得，權利義務相關連
      之事項，為不同之認定，顯然割裂適用法律。惟查被告未
      准前手利息之扣繳稅款抵繳應納稅額，係依據會計上之配
      合原則，亦即原告既未計入屬於其前手之債券利息所得，
      則屬於其前手之扣繳稅額自亦不能抵繳原告之應納稅額，
      另被告考量其前手之扣繳稅額因不能抵繳應納稅額，會墊
      高其交易成本，因此債券若出售，被告亦主動將扣繳稅額
      加計於原告之出售成本中，以減少其出售債券利益，可證
      被告並未違反司法院釋字第385號解釋意旨。若原告享有
      全部利息扣繳稅額抵減應納稅額之權利，卻未盡申報全部
      利息所得之義務，以致權利義務遭割裂，始係違反司法院
      釋字第385號解釋意旨。
    4.原告主張被告違反司法院釋字第420號解釋意旨。該解釋
      除說明「涉及租稅事項之法律，其解釋應本於租稅法律主
      義之精神，依各該法律之立法目的，衡酌經濟上之意義及
      實質課稅之公平原則為之。」亦說明「行政法院中華民國
      八十一年十月十四日庭長、評事聯席會議所為：獎勵投資
      條例第二十七條所指『非以有價證券買賣為專業者』，應
      就營利事業實際營業情形，核實認定。公司登記或商業登
      記之營業項目，雖未包括投資或其所登記投資範圍未包括
      有價證券買賣，然其實際上從事龐大有價證券買賣，其非
      營業收入遠超過營業收入時，足證其係以買賣有價證券為
      主要營業，即難謂非以買賣有價證券為專業不在停徵證券
      交易所得稅之範圍之決議，符合首開原則，與獎勵投資條
      例第二十七條之規定並無不符，尚難謂與憲法第十九條租
      稅法律主義有何牴觸。」原告於利息兌領日前買回公債，
      前手之利息及系爭扣繳稅款均為前手所有，其既無該項所
      得，縱扣繳憑單為原告之名義，亦非扣繳稅款之實際納稅
      義務人，自不得以之抵繳應納稅額或申請退稅。再依實質
      課稅之精神，有所得即應依法課稅，反之，無所得自無需
      繳納稅款，被告否准原告將前手之扣繳稅款抵繳原告之應
      納稅額，始符實質課稅之公平原則。
    5.原處分並無違誤，且復查決定書、財政部訴願決定書亦已
      合法送達原告，原告既未依訴願法第90條規定期間提起行
      政訴訟，原處分已告確定。原告基於同一事實，改依稅捐
      稽徵法第28條規定申請更正，原處分並無適用法令錯誤或
      計算錯誤，無該法條之適用，基於一事不再理之原則，原
      告係就同一事件再行爭訟，為法所不許。
　　理  由
一、被告經合法通知未於言詞辯論期日到場，核無行政訴訟法第
    218條準用民事訴訟法第386條所列各款情形，依原告之聲請
    ，由其一造辯論而為判決，合先敘明。
二、按「納稅義務人對於因適用法令錯誤或計算錯誤溢繳之稅款
    ，得自繳納之日起五年內提出具體證明，申請退還；逾期未
    申請者，不得再行申請。」為稅捐稽徵法第28條所明定。而
    所謂適用法令錯誤，係指所適用之法令與現行法規相違背，
    或與現存解釋判例有所牴觸者而言，若僅因嗣後法律見解有
    異，致課稅標準或計算方式有別時，即難謂行為時適用法令
    錯誤。
三、原告83年度營利事業所得稅結算申報，列報尚未抵繳之扣繳
    稅額110,245,741元，被告以其按債券持有期間申報利息收
    入，卻將含前手利息之扣繳稅額併同申報扣抵應納稅額，否
    准認列其前手利息之扣繳稅款2,053,406元，原告申請復查
    未獲變更，提起訴願，因訴願逾期經訴願決定不受理，原告
    未再提起行政訴訟而告確定之事實，有原告83年度營利事業
    所得稅結算申報書、利息收入扣繳稅款與申報金額調節表、
    核定通知書、被告89年9月28日財北國稅法字第89036425 號
    復查決定書及財政部90年2月26日台財訴字第0901350483號
    訴願決定書等在原處分卷可稽，且為原告所不爭執，堪認為
    真實。原告主張系爭扣繳稅款於結算申報時可用以抵繳應納
    稅額，係基於義務與權利相互關連之規定，不容割裂適用，
    是前核定處分有適用法令錯誤之情形，其自得依稅捐稽徵法
    第28條規定申請退還溢繳之稅款云云。查原告主張被告否准
    系爭扣繳稅款抵繳應納稅額係適用法令錯誤，無非以另案最
    高行政法院九十一年度判字第一四八二號判決等為據。惟前
    開判決係在原核稅處分確定後，基於相異法律見解就具體個
    案所為，參酌司法院大法官會議釋字第二八七號解釋意旨，
    除原核稅處分確有違法之情形，為維持法律秩序之安定，自
    應不受影響。按依所得稅法第71條第1項規定，有所得即應
    依法課稅，反之，無所得無須繳納稅款，亦無抵繳稅款或申
    請退稅可言。經查原告本年度列報之債券利息收入，係按債
    券持有期間，依債券之面值及利率計算利息收入246,828,45
    1 元，即扣除買入前之前手利息20,534,065元後，以餘額列
    報，惟於申報扣繳稅額時，卻將含前手利息之扣繳稅額亦併
    同申報。被告以其前手利息20,534,065元既未申報利息收入
    ，前手利息對應之扣繳稅額2,053,406元縱以原告所為，亦
    不得抵繳稅額，核係基於權利義務相對之原則，難謂適用法
    令違背當時現存法規，或與現存解釋判例有所牴觸。又縱如
    原告所言，被告因最高行政法院作成91年度判字第1482號判
    決，嗣已同意營利事業就附買回交易，關於個人持有債券期
    間之利息支出，可列為費用，並扣除其已申報之利息收入，
    亦屬事後法律見解之變更，自無適用法令錯誤可言。從而被
    告以本件並無因適用法令錯誤或計算錯誤致溢繳之稅款，無
    稅捐稽徵法第28條規定之適用，否准原告所請，訴願決定予
    以維持，並無違誤。原告徒執前詞，聲請撤銷，並請求被告
    返還2,103,475元稅款，及自90年9月21日起至填發收入退還
    書或國庫支票之日止，依90年9月21日郵政儲金儲業局之一
    年期定期存款利率按日加計之利息，為無理由，應予駁回。
據上論結，本件原告之訴為無理由，依行政訴訟法第218條、第
98條第3項前段、民事訴訟法第385第1項前段，判決如主文。
中    華    民    國    94    年     1    月    27    日
                  第二庭審判長法  官　鄭忠仁
                              法  官　林育如
                              法  官　楊莉莉
上為正本係照原本作成。
如不服本判決，應於送達後二十日內，向本院提出上訴狀並表明
上訴理由，如於本判決宣示後送達前提起上訴者，應於判決送達
後二十日內補提上訴理由書（須按他造人數附繕本）。
中    華    民    國    94    年     1    月    27    日
            　　　　　 　     書記官   王俊權
